【裁判字號】    98,上易,718
【裁判日期】    981231
【裁判案由】    詐欺
【裁判全文】
臺灣高等法院臺南分院刑事判決         98年度上易字第718號
上  訴  人  臺灣雲林地方法院檢察署檢察官
被      告  丁○○
上列上訴人因被告詐欺案件，不服臺灣雲林地方法院九十八年度
簡上字第四五號中華民國九十八年八月廿五日第一審判決（起訴
案號：臺灣雲林地方法院檢察署九十七年度偵字第五七一六號、
第五八０三號、第五八０四號），提起上訴，本院判決如下：
    主  文
上訴駁回。
    理  由
一、聲請簡易判決處刑意旨略以：丁○○得預見提供自己申辦之
    行動電話門號予他人使用，可能供詐欺取財集團作為詐欺取
    財犯罪之用，竟仍不違背其本意，基於幫助他人詐欺取財之
    不確定故意，於九十七年四月廿二日前某日，將其於九十六
    年三月十五日向和信電訊股份有限公司某營業處申辦之0000
    -000000號行動電話門號SIM卡（下稱本件門號預付卡）乙張
    ，在不詳地點，以不詳之代價出售予真實姓名年籍均不詳之
    詐欺取財集團成年成員使用，上開詐欺取財集團成員取得本
    件門號SIM卡後，隨即再以「王姐」為名義，透過網路訊息
    之交換，以上開門號與李哲賢（業經臺灣臺南地方法院檢察
    署另為聲請簡易判決處刑）聯絡，並向李哲賢購買彰化商業
    銀行中華路分行（帳號：00000000000000000號）及國泰世
    華商業銀行成功分行（帳號：000000000000號）等帳戶之提
    款卡及密碼；嗣詐欺取財集團成員於取得李哲賢上開帳戶後
    ，即基於意圖為自己不法之所有之犯意聯絡，分別於(一)九十
    七年四月廿四日十九時十分許，假借「東森購物頻道服務人
    員」名義，撥打電話予甲○○，向其佯稱先前購買商品之付
    款方式有誤，須前往自動櫃員機變更付款方式云云，致甲○○陷於錯誤，依指示於同日匯款新臺幣（下同）二九００八
    八元至李哲賢上開彰化商業銀行中華路分行之帳戶內；(二)於
    同年月廿四日某時，假借「雅虎拍賣網站賣家」名義，分別
    撥打電話予戊○○、丙○○、己○○，並佯稱付款方式誤植
    為分期付款，須至自動櫃員機做取消付款的動作云云，致上
    開三人均陷於錯誤，分別匯款二九九八八元、二四四五六元
    、六一二三元至李哲賢上開國泰世華商業銀行成功分行之帳
    戶內；(三)於同年月廿四日十八時許撥打電話予乙○○，訛稱
    其先前透過東森購物台購物時，發生付款錯誤，並要求其操
    作自動櫃員機以取消錯誤付款云云，致乙○○陷於錯誤，遂
    依指示於同日十九時卅七分許至臺北縣永和市○○路郵局之
    自動櫃員機，匯款四六三二元至李哲賢上開彰化商業銀行中
    華路分行之帳戶內。戊○○、己○○、丙○○、甲○○及乙○○匯款後，發覺有異，即報警處理，始知受騙，因認被告
    涉犯刑法第三十條第一項、第三百三十九條第一項之幫助詐
    欺取財罪嫌等語。
二、按犯罪事實應依證據認定之，無證據不得認定犯罪事實；不
    能證明被告犯罪者，應諭知無罪之判決，刑事訴訟法第一百
    五十四條第二項、第三百零一條第一項分別定有明文。又認
    定不利於被告之事實，須依積極證據，苟積極證據不足為不
    利於被告事實之認定時，即應為有利於被告之認定，更不必
    有何有利之證據；再犯罪事實之認定，應憑真實之證據，倘
    證據是否真實尚欠明確，自難以擬制推測之方式，為其判斷
    之基礎；刑事訴訟上證明之資料，無論為直接或間接證據，
    均須達於通常一般之人均不致有所懷疑，而得確信其為真實
    之程度，始得據為有罪之認定，若其關於被告是否犯罪之證
    明未能達此程度，而有合理懷疑之存在，致使無從形成有罪
    之確信，根據「罪證有疑，利於被告」之證據法則，即不得
    遽為不利被告之認定（最高法院三十年上字第八一六號、五
    十三年臺上字第六五六號、七十六年臺上字第四九八六號判
    例意旨參照）。再按從犯成立之要件，必須正犯有著手實施
    犯罪之行為，且其行為達於可罰之程度，始能構成（最高法
    院二十年上字第七九二號判例意旨參照）；幫助犯係從屬於
    正犯而成立，以正犯已經犯罪為要件，故幫助犯並非其幫助
    行為一經完成，即成立犯罪，必其幫助行為或其影響力持續
    至正犯實施犯罪始行成立（最高法院八十六年臺上字第二二
    號、九十六年臺非字第二五三號判決意旨參照）。
三、本件公訴人認被告丁○○涉有上開罪嫌，無非係以被害人甲○○、戊○○、丙○○、己○○、乙○○等人於警詢時陳稱
    渠等於上開時地確有遭詐欺取財之情形，及渠等人之郵政櫃
    員機交易明細表共四紙、被害人甲○○之聯邦銀行交易明細
    表一紙、國泰世華商業銀行成功分行97年5月7日國世成功字
    第0970000047號函附客戶開戶資料及存款對帳單一份、彰化
    商業銀行中華路分行97年5月15日彰中華字第0971098號函附
    個人戶顧客資料及交易明細查詢資料一份等在卷可稽，而本
    件門號SIM卡確實係被告親自申辦，亦有和信電訊股份有限
    公司輕鬆打客戶資料卡一紙在卷可憑等為主要論據。被告丁○○經原審及本院合法傳喚，均於審判期日無正當理由未到
    庭，有卷附送達證書可憑（原審卷第四０頁；本院卷第四一
    頁），故據被告於原審準備程序時到庭所辯，則堅詞否認有
    上開幫助詐欺之犯行，並辯稱：本件門號SIM卡雖係我親自
    申辦，但我辦得該門號後即將SIM卡交與「周進鐘」（音同
    ），讓「周進鐘」為我申辦信用卡，後來沒有再辦信用卡時
    ，我有請「周進鐘」返還本件門號SIM卡，但是「周進鐘」
    並不返還等語。
四、經查：
  (一)上揭被害人甲○○、戊○○、丙○○、己○○、乙○○等有
    於事實欄所載之時、地，遭事實欄所載之方式詐欺取財，而
    操作金融自動櫃員機，致分別受有事實欄所載之金錢損害等
    情，業據前揭被害人等於警詢時陳述明確（簡上卷第十八至
    十九頁、第廿三至廿四頁；第0000000000號警卷第廿九至卅
    一頁；第0000000000號卷第二至三頁；第0000000000號卷第
    三至五頁），並有被害人戊○○、丙○○、己○○、乙○○
    等人之郵政櫃員機交易明細表共四紙、被害人甲○○之聯邦
    銀行交易明細表一紙、國泰世華商業銀行成功分行97年5月7
    日國世成功字第0970000047號函附客戶開戶資料及存款對帳
    單一份、彰化商業銀行中華路分行97年5月15日彰中華字第
    0971098號函附個人戶顧客資料及交易明細查詢資料一份等
    在卷可稽，足見上情非虛。
  (二)又本件門號0000000000號SIM卡為被告於九十六年三月十五
    日親自申辦，門號類別為「預付卡」，亦據被告於原審準備
    程序時之供承在卷，有和信電訊股份有限公司輕鬆打客戶資
    料卡一份在卷可查（偵字第五七一六號卷第十八之一頁），
    自屬可採。然被害人甲○○、戊○○、丙○○、己○○、乙○○等於警詢中均已明確指述，詐騙集團所使用之電話為00
    000000000、0000000000及00000000000號等二線電話，亦
    有上開被害人之警詢筆錄在卷可參。由此顯見詐騙上揭被害
    人之詐騙集團，係以上開二門號之電話與被害人等聯絡，該
    詐騙集團並未使用被告所申請之前開門號0000000000號SIM
    卡行動電話門號，作為詐騙被害人等之工具至明；此外，遍
    觀公訴人所提出之事證資料，亦無從憑以認定有任何被害人
    曾受詐騙集團成員，利用被告所申請之門號0000000000號行
    動電話門號聯繫後，受指示將款項匯至詐騙集團所指定帳戶
    之事實，則本件縱起訴事實認定被告丁○○係將上開行動電
    話「預付卡」交予他人使用乙節屬實，亦僅可認被告所申請
    之0000000000號「預付卡」行動電話門號，現為某詐騙集團
    成員持有，利用該門號對外收購或取得人頭帳戶，尚無證據
    證明詐欺集團已著手於利用被告所申請之上開門號，持以做
    為詐欺被害人等人款項時聯繫被害人所使用之工具至明。
  (三)況且，公訴人亦不認為同案被告李哲賢係遭持用上開000000
    0000號行動電話門號、自稱「王姐」之女子詐騙，始將其於
    彰化銀行中華路分行開立之帳戶交付予「王姐」，此由公訴
    人一併將提供匯款帳戶予詐騙集團使用之同案被告李哲賢聲
    請簡易判決處刑即明；換言之，被告提供上開門號之行為，
    與詐騙集團對於上開被害人等人實施詐欺之犯行，並無直接
    影響或關連性。亦即被告提供上開門號所幫助之「正犯」，
    既尚未持被告所提供之門號以著手實行詐欺犯罪之行為而達
    於可罰之程度，依幫助犯從屬性原則，被告之幫助行為自亦
    無成立犯罪之可言。
  (四)再者，上開被告所申領之行動電話係屬預付卡，而行動電話
    預付卡性質上本即與一般申請使用之門號SIM卡多所不同，
    預付卡雖亦有一組門號供申購人使用，惟其內多已有一限定
    之撥號額度，如未儲值，一旦屆滿使用期限，該張預付卡亦
    將自動失效，無法再行撥打接聽，且預付卡若遭竊或遺失，
    縱未予處理，至多亦僅受有所剩儲值額度之損失，而非如一
    般SIM卡，若不予掛失而遭他人濫用，因此衍生之費用將有
    由原申請人負擔之可能。準此，被告所申辦上揭門號之時間
    既在九十六年三月十五日，業如上述。但各該被害人遭詐欺
    之時間均為九十七年四月廿四日，時間相隔已一年有餘，由
    此實無法認定被告於申辦本件門號SIM卡之初其目的即在將
    該門號販售以獲利。
  (三)至被告丁○○於偵查中固曾否認伊有申辦過上開行動電話（
    偵字第五八０四頁第四至五頁），並辯稱：我沒有申辦過
    0000000000號行動電話門號，我在92年間因車禍受傷，為就
    醫方便，於嘉義市一個朋友家中住過8個月療傷，我有把身
    分證與健保卡拿給友人「周進鐘」使用（意指「周進鐘」持
    其證件辦得本件門號SIM卡）等語（偵字第五七一六號卷第
    五至六頁）；嗣於原審準備程序時卻辯稱：本件門號SIM卡
    雖係我親自申辦，惟辦得該門號後即將SIM卡交與「周進鐘
    」，讓「周進鐘」為我申辦信用卡，後來沒有再辦信用卡時
    ，我有請「周進鐘」返還本件門號SIM卡，但是「周進鐘」
    並不返還等語（原審簡上卷第二八頁、第三三頁）。前後所
    辯顯有不一，然縱令被告有將其申請之0000000000號行動電
    話門號提供予上開不詳姓名之成年人使用之行為，該詐騙集
    團僅利用該行動電話門號作為對外收購人頭帳戶之聯絡工具
    ，並未利用該行動電話門號對被害人等施行詐騙行為，已如
    前述。是被告提供之上開行動電話門號，顯對於被害人等人
    遭詐騙集團成員施用詐術騙取財物之過程或結果，並無直接
    之影響，且被告對此詐騙之行為亦乏主觀之認識，亦難以幫
    助犯相繩。況事實審法院對於證據之取捨，依法原即有自由
    判斷之權，苟積極證據不足證明犯罪事實時，被告之抗辯或
    反證縱屬虛偽，仍不能以此資為積極證據應予採信之理由（
    最高法院卅年上字第四八二號判例可資參照），故本件在無
    積極證據足以證明被告犯行，自難據此而認定被告上開犯行
    。
五、綜上所述，公訴人於本案所舉證據，除證明被害人等確遭詐
    欺，而將受騙款項匯入李哲賢之金融帳戶外，並無證據可認
    被告確有將本件行動電話門號預付卡交由詐欺集團使用。況
    被告縱真有此等行為，亦無法逕謂其於交付該預付卡給他人
    時，即存有幫助該他人詐欺取財之故意。此外，復查無其他
    積極證據足證被告曾有提供前揭預付卡門號以為幫助他人遂
    行詐欺取財之犯行，被告犯罪不能證明，自應為被告無罪之
    諭知。
六、從而，原審依公訴人提出之上揭證據之證明力，就被告係提
    供伊所申辦之上開行動電話予詐騙集團，供該集團刊登廣告
    用以收購他人金融帳戶再持向被害人等人施詐顯未達於確信
    有起訴之犯罪事實為真實之程度，而形成被告必然有罪之心
    證，而為被告無罪判決之諭知，核無不合。檢察官上訴意旨
    仍以上開理由認原判決有違經驗法則，其認事用法尚有違誤
    云云。然被告之上開行為既乏幫助之主觀犯意，業如上述。
    故本件檢察官之上訴為無理由，應予駁回。
七、另本案被告丁○○經本院合法傳喚，有卷附送達證書可憑（
    本院卷第四一頁），其於審判期日無正當理由未到庭，爰不
    待其陳述，逕為一造辯論判決。
據上論結，應依刑事訴訟法第三百六十八條、第三百七十二條，
判決如主文。
本案經檢察官劉得鉦到庭執行職務。
中    華    民    國    98    年    12    月    31    日
                  刑事第六庭    審判長法  官    董武全
                                      法  官    林英志
                                      法  官    沈揚仁
以上正本證明與原本無異。
不得上訴。
                                      書記官    廖文靜
中    華    民    國    98    年    12    月    31    日

司法院資訊處製作；財團法人民間司法改革基金會備份。
